【裁判字號】    98,消債更,7
【裁判日期】    981130
【裁判案由】    更生事件
【裁判全文】
臺灣新竹地方法院民事裁定             98年度消債更字第7號
聲  請  人  甲○○
上列當事人因消費者債務清理事件聲請更生，本院裁定如下：
    主  文
聲請駁回。
聲請費用由聲請人負擔。
    理  由
一、按債務人與金融機構協商成立者，不得聲請更生或清算。但
    因不可歸責於己之事由，致履行顯有重大困難者，不在此限
    ；本條例施行前，債務人依金融主管機關協調成立之中華民
    國銀行公會會員辦理消費金融案件無擔保債務協商機制與金
    融機構成立之協商，準用前項之規定，消費者債務清理條例
    （下稱消債條例）第8條、第151條第5項、第6項分別定有明
    文。準此，債務人如於消債條例施行前，已利用金融主管機
    關協調成立之中華民國銀行公會會員辦理消費金融案件無擔
    保債務協商機制，與金融機構成立協商，即須依約清償債務
    ，僅於其後發生情事變更，在清償期間收入或收益不如預期
    ，致該方案履行困難甚或履行不能，且因不可歸責於己之事
    由所致，始能聲請更生或清算，至如認該協商方案履行有其
    他不適當情形，即應再循協商途徑謀求解決，不得逕依消債
    條例聲請更生，蓋該債務清償方案係經債務人行使程序選擇
    權而與債權人締結之債務清理契約，其即應受該契約之拘束
    ，且消債條例更生之規範目的，係在維持債務人基本生活之
    情況下，於債務人之能力範圍內盡力清償債務，非謂債務人
    得任意利用債務清理程序減輕債務，因此，為避免債務人針
    對已成立之協商方案任意毀諾，濫用更生或清算之債務清理
    程序，須債務人於協商成立後因不可歸責於己之事由，致其
    無法履行原定清償方案，始例外得依消債條例聲請更生或清
    算。
二、本件聲請人即債務人聲請更生意旨略以：聲請人於消費者債
    務清理條例施行前，曾依照中華民國銀行公會會員辦理消費
    金融案件無擔保債務協商機制，與其最大債權金融機構安泰
    商業銀行股份有限公司（下稱安泰銀行）成立協商，雙方約
    定聲請人自民國95年6 月起，分120 期、利率4%，每月10日
    以新臺幣（下同）22,661元，依各債權銀行債權比例清償其
    各項債務，直至全部清償為止。惟聲請人當時月收入僅約25
    ,000 元 ，實無力負擔前開協商金額及聲請人以其父之土地
    貸款每月另需負擔之金額17,000元，遂與安泰銀行二次協商
    ，經安泰銀行同意調降為16,088元。然聲請人仍無力負擔，
    於家人資助下勉強繳納1 年，致其不得已於96年5 月選擇毀
    諾。嗣97年3 月間聲請人因生產因素，向伊所服務公司申請
    留職停薪，其頓失唯一之收入，僅有賴聲請人於97年5 月起
    兼職新娘秘書之工作月收入約10,000元至15,000元不等以維
    生。綜上所言，聲請人確有收入減少之情事變更等情，足徵
    本件聲請人有不可歸責於己之事由致履行協商條件有重大困
    難，爰依聲請裁定准予更生等語。
三、經查，本件聲請人前於95年5月與全體無擔保債權銀行協商
    成立，並約定自95年6月起開始分120期按年息4%還款，每月
    還款22,661元，復調降為每月還款金額16,088元，嗣於95年
    5月毀諾未再還款，有無擔保債務還款計畫、協議書等影本
    在卷可稽，堪認聲請人於消費者債務清理條例施行前，確曾
    依照中華民國銀行公會會員辦理消費金融案件無擔保債務協
    商機制與金融機構成立協商，每月應給付金融機構債權人16
    ,088 元，是依消費者債務清理條例第151條第5項但書之規
    定，聲請人須有不可歸責於己之事由，致履行顯有重大困難
    ，始得聲請更生。本件聲請人主張原協商不合理，且嗣聲請
    人因生產因素辦理留職停薪，僅仰賴兼職收入加以維生，無
    法維持最低基本生活，而主張其毀諾具有不可歸責之事由等
    語，並提出全國財產稅總歸戶財產查詢清單、財政部臺灣省
    北區國稅局95及96年度綜合所得稅各類所得資料清單、薪資
    轉帳明細、勞工保險被保險人投保資料表、中央健康保險局
    被保險人投保資料、債務協商請求書、協議書及無擔保債務
    還款計畫書、財產及收入狀況說明書、債權人清冊、財團法
    人金融聯合徵信中心當事人綜合信用報告、戶籍謄本、出生
    證明書、兼職美容師之薪資袋等為憑。然查：
(一)、聲請人固主張聲請人協商當時每月薪資不足以負擔協商金額
    ，每月不足繳納協商金額部分有賴家人資助，且尚需另外負
    擔其父之土地貸款，伊實際上無力負擔協商金額等語。惟按
    ，聲請人雖主張每月另需負擔其父土地貸款金額17,000元，
    然前開事實係發生於債務協商之前，則聲請人締結債務協商
    之際本應審酌前開情節，以資衡量自身還款能力。次按，聲
    請人係於69年1月31日出生，於95年5月間締結前述債務協商
    之際，已為年滿26歲之成年人，此有聲請人之戶籍謄本在卷
    可參，可知聲請人顯非欠缺交易知識及經驗之人，自當對本
    身之經濟狀況、家庭收支情形瞭若指掌。惟其既於收受最大
    債權銀行建議之協商條件後，仍允諾簽署前述協商協議書，
    同意銀行提出之無擔保債務還款計劃，可見其償還能力，當
    屬聲請人於協商時已經其適當評估，思量資金來源之籌措管
    道後，認無疑慮方始為之。聲請人當時盱衡其經濟狀況，既
    仍簽署協商協議書，同意最大債權銀行之無擔保債務還款計
    畫，無論其資金係來自親友借貸、薪資或其他投資獲利，自
    有考慮其籌措資金之來源。更何況前述最大債權銀行復於提
    出協商條件同時，已給予聲請人長達14日之猶豫期間（參見
    協議書第11條），並告以如日後有未依條件履行之情形，協
    商即屬失效，聲請人所負各債務即回復依各原契約履行等節
    清楚（參見協議書第3條），是聲請人接受與否，亦有充分
    之時間考量，彼若如認己確力有未逮，或積極之拒絕、或消
    極之不履行協商條件均足以發生阻卻協商條件成就之效果，
    然聲請人其後既未行拒絕，甚至更依約自95年5月起履行長
    達約12期之時間，足見其於締結前述協商條件之際，實已考
    慮周詳日後還款方法，並無匆促、不及思慮等不得已之情形
    無疑，且事實上依聲請人事後之履行情形亦可證明其先前擬
    定之還款計畫亦頗為可行，則聲請人於本件聲請時，始稱伊
    無法負荷協商條件云云，應為事後推諉言詞，尚無從採信。
(二)、聲請人以其於97年3 月因生產因素辦理留職停薪，頓失唯一
    之收入而確有收入減少之情事變更等情，主張其毀諾具有不
    可歸責於己事由等情，固有出生證明書、中央健康保險局及
    勞工保險局97年6 月至11月育嬰留職人員保險費繳款明細等
    件附卷可稽。然查，聲請人因生產因素辦理留職停薪，雖非
    出於自願，然聲請人最後一次還款日期為96年4 月16日，此
    有聲請人之遠東商業銀行綜合存款存摺可佐。是以，聲請人
    早於97年3 月辦理留職停薪前，即已毀諾，亦即聲請人留職
    停薪之事由，係發生於聲請人毀諾未履行協商結果之後，則
    上開留職停薪之事由，顯非造成聲請人毀諾之原因，兩者間
    顯無因果關係，聲請人執此事由，主張其有不可歸責於己致
    履行顯有重大困難事由，尚無可採。衡酌聲請人於95年間勞
    保投保金額為15,840元，95年度所得122,489 元、96年度所
    得312,480 元，聲請人並稱95年協商時每月收入約26,040元
    ，其於97年間生育一子，以每人最低9,829 元計算，聲請人
    扶養1 名子女，與配偶共同扶養，負擔比例為2 分之1 ，故
    9,829/2 ＝4,915 元，加上聲請人本人之扶養費共計4,915
    ＋9,829 ＝14,744元。聲請人現雖處於留職停薪期間，仍有
    兼職收入每月10,000元至15,000元，且聲請人年紀甚輕身體
    健康，其於留職停薪期滿後其薪資收入應即能增加，況且聲
    請人之夫乙○○於96年間年所得669,869 元，97年度所得1,
    432,911 元，有稅務電子閘門財產得調件明細表可佐，對於
    聲請人生活費及扶養費支出、債務清償亦應有助益。
四、另目前銀行公會就曾經參加95年度債務協商毀諾之債務人，
    提供「個別協商一致性方案」使能再進行協商，聲請人倘有
    履債上之困難，尚非不得與安泰銀行等債權人，再次進行解
    決債務之商談，以謀求適當之履行條件。況最大債權銀行安
    泰銀行曾於本院98年度3月17日訊問程序中，當庭表示曾寄
    送協議書及聯絡聲請人，願意提供聲請人優惠還款條件，惟
    聲請人均置之不理。另本院98年4 月29日開庭時聲請人亦當
    庭自承拒絕協商。債權銀行既已再讓步還款計畫，聲請人自
    應再與銀行協商。準此，聲請人其毀諾尚難認係不可歸責於
    己之事由致生履行上顯有重大困難，自與消費者債務清理條
    例第151 條但書要件不符，從而，本件聲請人聲請更生，於
    法不符，應予駁回。
五、爰依消費者債務清理條例第8條、第151條5項前段，裁定如
    主文。
中    華    民    國    98    年    11    月    30    日
                  民事第一庭    法  官  林麗玉
以上正本係照原本作成。
如對本裁定抗告須於裁定送達後10日內向本院提出抗告狀。(並
繳納抗告費壹仟元)。
中    華    民    國    98    年    12    月    3     日
                                書記官  陳思璟


司法院資訊處製作；財團法人民間司法改革基金會備份。
